臺灣高等法院刑事判決　　　　　　　　94年度上易字第1348號
上　訴　人
即　被　告　甲○○
上列上訴人因侵占案件，不服臺灣桃園地方法院93年度易字第10
94號中華民國94年6 月21日第一審判決（起訴案號：臺灣桃園地
方法院檢察署92年度調偵字第434 號），提起上訴，本院判決如
下：
    主  文
原判決撤銷。
甲○○連續行使偽造私文書，足以生損害於他人，處有期徒刑拾
月。
    事  實
一、甲○○因與益莊工程有限公司（下稱益莊公司）實際負責人
    兼股東乙○○為舊識友人，乃居間介紹益莊公司承包中國力
    霸股份有限公司子公司嘉莘企業股份有限公司（下稱嘉莘公
    司）位於新竹縣湖口社區○○○○○道路及活動中心停車場
    兒童遊戲場整地、挖填方及夯實），益莊公司旋與嘉莘公司
    於民國88年11月8 日簽訂上開工程合約書，工程總價新台幣
    （下同）1,550,000 元。嗣益莊公司在依約完成第一期工程
    進度時，益莊公司因念及甲○○與中國力霸股份有限公司副
    總經理高義應為表兄弟關係，領取工程款手續可能較為便捷
    ，遂委由甲○○代表益莊公司向嘉莘公司領取該工程第一期
    工程款834,315 元之支票，甲○○在領得前揭工程款支票後
    ，亦如數交付予益莊公司兌領完畢。嗣益莊公司又分別於89
    年4 月21日、90年2 月13日、90年2 月14日將益莊公司所開
    立用以向嘉莘公司請領前開工程第二期款（447,200 元）、
    第三期款（183,234 元，嗣經嘉莘公司以施工不良折讓扣款
    128,310 元，是該期工程款僅支付54,924元）及期末工程款
    （81,375元）之統一發票陸續交予甲○○向嘉莘公司請款，
    甲○○取得前開統一發票後均於當日（即統一發票發票日）
    持向嘉莘公司請領前開各期工程款。惟在嘉莘公司撥款作業
    完成通知甲○○前去領取上開各期工程款支票時，甲○○因
    經濟困窘，週轉失靈，竟基於意圖為自己不法所有及偽造文
    書之概括犯意，連續將其於89年5 月2 日、90年3 月20日代
    益莊公司所領取而持有之如附表所示之工程款支票，以變易
    為不法所有之意思，悉數侵占入己；並連續於89年5 月2 月
    、90年3 月20日，在不詳地點，盜用乙○○因委託其代為處
    理工程事宜而同意其刻製之「益莊工程有限公司」印章，蓋
    用於如附表所示支票背面，而偽造益莊公司表示背書之旨之
    私文書，復分別持向不知情之高義應及陳照彥貼現，及自行
    存入其設立之益桂土木工程行所有帳戶內提示兌領而行使之
    （均詳如附表所示），供己週轉之用，而足生損害於益莊公
    司。嗣乙○○因遲未領得向嘉莘公司請領之工程款，向甲○
    ○查詢，甲○○均以尚未經嘉莘公司通知為由加以搪塞，乙
    ○○再轉向嘉莘公司查詢，始知益莊公司之工程款支票早經
    甲○○領走並兌現完畢，而查知上情。
二、案經益莊公司代表人吳月嬌訴請臺灣桃園地方法院檢察署檢
    察官偵查起訴。
    理  由
一、認定犯罪事實所憑之證據及理由：
  1.上揭犯罪事實業經證人即益莊公司代理人乙○○迭於偵查及
    原審審理時指訴綦詳，並經證人高義應、張清雲於偵查中證
    述屬實（見92年度調偵字第434 號卷第49、81頁），核與被
    告於偵查中坦認伊有將所領取益莊公司之工程票款先挪用他
    處，當初沒有跟益莊公司約定可將錢用至別處，伊會把錢還
    清等語相符（詳上開偵查卷第15頁）。且被告事後復應告訴
    人公司之要求，簽發面額分別為25萬元、25萬元、21萬1 千
    8 百元之本票各乙紙予告訴人公司，以清償所挪用之前開工
    程票款，嗣該三紙本票屆期未獲兌現，告訴人公司對被告提
    起本件侵占告訴後，被告又於92年8 月6 日偵查時當庭給付
    面額分別為89,000元及57,750元之支票各乙紙予告訴人公司
    代理人乙○○收執以供清償等情，亦據證人乙○○指證明確
    ，並為被告坦認此情無訛（見原審卷第119 頁）。此外復有
    本票影本3 紙、工程合約書影本1 份、統一發票影本3 紙、
    嘉莘公司付款簽收簿影本2 份、轉帳傳票影本2 份、營業人
    銷貨退回進貨退出或折讓證明單影本1 紙、存入保證金簽收
    單影本1 紙、工程保固切結書影本1 份、中華商業銀行光復
    分行93年6 月18日（93）中銀光字第930125號函、93年9 月
    14日（93）中銀光字第8 號函、94年3 月16日（94）中銀光
    字第940060號函及系爭支票影本、第一商業銀行北桃分行94
    年4 月14日一北桃字第084 號函附卷可稽（92年度偵字第59
    21號偵查卷第6 頁、92年度調偵字第434 號偵查卷第20至38
    頁、第53至60頁、第64至67頁、第72至75頁、原審卷第57至
    60頁）。
  2.又被告代益莊公司向嘉莘公司領取如附表所示之前開工程票
    款時，並未告知告訴人公司或證人乙○○本人，且代告訴人
    公司向嘉莘公司領得前開系爭工程票款後，即分別持向高義
    應及陳照彥貼現、及存入其所設立益桂土木工程行之聯邦銀
    行帳戶內兌領等情，除經證人乙○○證述在卷外，亦為被告
    於原審審理時坦認不諱（見原審卷第117 頁），並有前述卷
    所附中華商業銀行光復分行函覆之支票影本可稽。
  3.另附表所示3 紙支票於背面背書欄位處所蓋之「益莊工程有
    限公司」印文，係被告所蓋用者，並經被告自承在卷（原審
    卷第117 頁、本院卷第18頁）。而上開印文之印章係證人乙
    ○○因委託被告代為處理工程事宜而同意被告所刻製，但並
    未同意被告蓋用於附表所示之3 紙支票乙節，復據證人乙○
    ○於原審審理中供述無誤（原審卷第118 頁）。
  4.則依前述，被告於收取前開工程款前後均未告知告訴人公司
    或該公司之實際負責人乙○○，即持向第三人貼現及存入益
    桂土木工程行兌領，事後經告訴人公司發覺，被告乃又簽發
    前開面額分別為25萬元、25萬元、21萬1千8百元之本票各乙
    紙予告訴人公司，及於92年8 月6 日偵查時當庭再給付面額
    分別為89,000元及57,750元之支票各乙紙予告訴人公司，以
    償還所領取前開工程票款等情觀之，益徵被告確有意圖為自
    己不法之所有，而將所收取之前開工程款項侵占入己之行為
    。抑且，益莊公司既未同意被告使用系爭3 紙支票，更未同
    意以其印章蓋用其上，則被告擅自以益莊公司僅同意其於處
    理工程事宜始能使用之印章蓋用於附表所示3 紙支票上，顯
    已逾越益莊公司之授權，被告盜用告訴人公司印章之行為，
    要無置疑。而被告此盜用告訴人公司印章於系爭3紙支票背
    面，顯係無製作權之人，不法製作他人之文書，應成立偽造
    益莊公司表示背書之旨之私文書；被告復持以向高義應及陳
    照彥調現及持以存入銀行提示兌現，其有行使偽造私文書之
    犯行，亦堪認定。復者，被告此行使偽造背書之私文書，使
    屬告訴人公司之支票轉讓予第三人，其因此受有損害，亦無
    疑義。
  5.綜上，本件事證明確，被告犯行已堪認定，應予依法論科。
二、對於被告辯解之判斷：
  1.被告甲○○固坦承有向嘉莘公司領取益莊公司所有如附表所
    示之工程款支票3 紙，均未交付予益莊公司，且分別經伊持
    向高義應、陳照彥貼現，及存入其所經營之益桂土木工程行
    兌領之事實，惟否認有何偽造文書及侵占犯行，辯稱：第一
    張面額447,200 元支票，伊有告訴乙○○要拿去貼現，用來
    支付伊與乙○○合作之九二一工程之薪資；第二張面額54,9
    24元支票，伊拿去跟陳照彥貼現，後來伊有將錢匯入吳月嬌
    的帳戶；第三張面額81,375元支票，是益桂土木工程行領走
    ，後來伊有將錢從聯邦銀行匯給吳月嬌云云。
  2.惟查，被告所辯伊有告知乙○○要將447,200 元票款拿去貼
    現以發放二人合作之九二一工程薪資一節，已為證人乙○○
    所堅詞否認，況且被告倘於收取該筆票款後確有先徵得告訴
    人公司或證人乙○○同意用以支付其與乙○○合作之九二一
    工程之薪資，衡情，被告當無在事後又簽發前開3 紙本票予
    告訴人公司收執，且於前開本票未獲兌現後，又在偵查庭當
    庭交付面額分別為89,000元及57,750元之支票予乙○○，以
    供清償之用；抑且於偵查中復自行坦認伊有挪用所領取系爭
    票款及願意還錢予告訴人公司之理，是被告此部所辯顯與常
    情不合，難認屬實。
  3.又被告於原審行準備程序時一度辯稱：期末工程款81,375元
    之支票款，就是31,000元保固金及1 紙面額50,375元之支票
    ，都已經被乙○○領走云云（見原審卷第31頁），並庭呈嘉
    莘公司存入保證金簽收單及票號AB-0000000號、面額50,375
    元之支票影本乙紙為證。然查，證人乙○○於原審審理時已
    證述被告所指31,000元保固金及50,375元支票款與被告收取
    之工程尾款81,375元無關等語明確（見原審卷第31頁、第49
    頁）。被告嗣後於原審審理時即又改坦認前開面額81,375元
    之支票，確係由伊經營之益桂土木工程行兌領等情不諱（見
    原審卷第117 頁），由此更見被告前開所辯有諸多不實，均
    顯係臨訟編造以圖卸責之詞，其所辯委難採信。
  4.另被告所辯伊將面額54,924元及81,375元之支票拿去貼現後
    ，事後有將錢匯入益莊公司負責人吳月嬌於華僑銀行之帳戶
    云云，惟此亦經證人乙○○於原審審理時到庭證述並無此事
    等語詳確，且經原審提示吳月嬌所設立華僑銀行桃園分行帳
    戶往來明細表（帳號00000000000000，見原審卷附華僑銀行
    桃園分行94年1 月19日僑銀桃字第010 號函覆之客戶往來明
    細表）供被告指認伊所指事後返還而匯入吳月嬌帳戶之票款
    時，被告即支吾其詞，且無法明確指出所辯已匯入之款項明
    細（原審卷第119 頁），其此部分辯解，自難認屬實。
  5.至被告於本院審理中固另辯稱：被告與乙○○間有工程上業
    務合作關係，並就「力霸倫敦城」合夥工程上所需週轉金，
    向乙○○借用如附表編號1 所示支票，再向高義應票貼調現
    使用，嗣因工程結束後，乙○○對被告所自書「湖口代支出
    明細表」其內所所載計算金額不同意，雙方因之爭執，乙○
    ○始對被告提起告訴，另附表編號2、3所示支票，亦係被告
    向乙○○所借均已清償云云，並提出被告所自書「湖口代支
    出明細表」及其附件影本、乙○○自書計算表影本、支票存
    款送款存簿存根影本、存入保固金簽收單影本為憑。惟，被
    告上開所提出書證，係其前與告訴人公司合夥、借款及承攬
    工程款之資料，與本案無關乙情，業據告訴代理人乙○○於
    本院準備程序中陳明在卷。再參諸被告所提出其自書之「湖
    口代支出明細表」，其上所載者均屬工程款之細目，無一向
    告訴人借調支票款之記載，反其所提並稱係乙○○自書之計
    算表影本上明確記載：「翁私用」「翁私借」等文句。由此
    ，足見被告所提出上開書證，非但無法資為其經乙○○同意
    使用附表所示支票之證據，反更徵證明其未經告訴人公司或
    乙○○同意而挪用附表所示支票之情。
  6.又按侵占罪係即成犯，凡對自己持有之他人所有物，有變易
    持有為所有之意思，即應構成犯罪，縱事後將侵占之物設法
    歸還，亦無解於罪名之成立（最高法院30年度上字第2902號
    、43年度台上字第675 號判例意旨參照）。是縱被告事後有
    匯款至告訴人公司負責人吳月嬌帳戶或以其他方式清償所侵
    占款項，然仍亦不影響已成立之侵占罪。
  7.綜上，被告所辯各節純係諉責之詞，難以採信。
三、撤銷改判之理由：
(一)、撤銷原判決之理由：
  1.被告未經告訴人公司同意盜蓋告訴人公司印章在附表所示支
    票之背書欄位，且持以行使之行為，另牽連犯刑法第216 條
    、第210 條之行使偽造私文書罪，原審就此部分漏未論及，
    尚有未洽。
  2.被告上訴意旨猶執前詞否認犯行而指摘原判決不當，雖無理
    由，然原判決既有可議，自應將原判決撤銷改判。
(二)、自為判決之論罪科刑理由：
　1.被告所為係犯刑法第335 條第1 項之侵占罪及同法第216 條
    行使同法第210 條之偽造私文書罪。被告先後數次犯行，時
    間緊密，犯罪構成要件均相同，顯係基於概括之犯意反覆為
    之，應各依連續犯之規定，論以一罪，並依法加重其刑。被
    告所犯上開二罪有方法結果之牽連關係，應依刑法第55條後
    段規定，從一重之行使偽造私文書罪論處。檢察官起訴事實
    固未敘及被告行使偽造私文書之犯行，然此部分與已起訴並
    經論罪之被告侵占事實具有牽連犯之裁判上一罪關係，既如
    上述，顯為起效力所及，依諸審判上不可原則，本院自得併
    予審理，合此說明。
  2.爰審酌被告犯罪之動機在謀取一己私利，犯罪所得高達58萬
    餘元，迄今僅返還告訴人公司146,750 元（被告於偵查庭給
    付予告訴人公司之面額89,000元、57,750元支票，均已兌現
    ，已據證人乙○○證述明確），迄今尚有約44萬餘元之金額
    未返還，致告訴人公司損害未獲填補，且犯後一再飾詞卸責
    ，未見悔意之犯後態度等一切情狀，量處如主文第二項所示
    之刑。
四、適用之法律：
(一)、刑事訴訟法第369條第1項前段、第364條、第299條第1項前
    段。
(二)、刑法第56條、第335條第1項、第216條、第210條、第55條後
    段，罰金罰鍰提高標準條例第1條前段。
本案經檢察官呂光華到庭執行職務。
中　　華　　民　　國　　94　　年　　10　　月　　31　　日
　　　　　　　　　刑事第二十庭審判長法　官  陳貽男
　　　　　　　　　　　　　　　　　  法　官  高明哲
　　　　　　　　　　　　　　　　　  法　官  許仕楓
以上正本證明與原本無異。
不得上訴。
                                    書記官  劉貞達
中　　華　　民　　國　　94　　年　　11　　月　　3 　　日
附表：
┌──┬────┬─────┬────────┬─────┐
│編號│ 發票日 │  票  號　│  發  票  人　　│ 發票金額 │
│    │        │          │                │（新台幣）│
├──┼────┼─────┼────────┼─────┤
│1.  │89.5.2  │NO.0000000│嘉莘公司　　　　│447,200元 │
├──┴────┴─────┴────────┴─────┤
│被告甲○○取得上開支票後，即於89年5 月3 日持向高義應貼  │
│現，該紙支票即存入高義應之中華商業銀行帳戶內（帳號：00  │
│000000000000）兌領。                                    │
├──┬────┬─────┬────────┬─────┤
│2.  │90.3.20 │NO.0000000│同上            │54,924元  │
├──┴────┴─────┴────────┴─────┤
│(一)第二期款183,234元，經嘉莘公司以施工不良折讓扣款128,3│
│    10元，故實際給付54,924元。　　                      │
│(二)被告甲○○取得上開支票後，於90年3月21日即持向不知情 │
│    之友人陳照彥貼現，並經陳照彥於當日存入其第一商業銀行│
│    北桃分行帳戶（帳號00000000000）兌領。               │
├──┬────┬─────┬────────┬─────┤
│3.  │90.3.20 │NO.0000000│同上            │81,375元  │
├──┴────┴─────┴────────┴─────┤
│被告甲○○取得上開支票後，即於當日（90年3月20日）存入其 │
│設立之益桂土木工程行之聯邦銀行帳戶內兌領。              │
└────────────────────────────┘
附錄本案論罪科刑法條全文
刑法第335條第1項：
意圖為自己或第三人不法之所有，而侵占自己持有他人之物者，
處五年以下有期徒刑、拘役或科或併科一千元以下罰金。
刑法第216條：
行使第210條至第215條之文書者，依偽造、變造文書或登載不實
事項或使登載不實事項之規定處斷。
刑法第210條：
偽造、變造私文書，足以生損害於公眾或他人者，處五年以下有
期徒刑。
